ACORDAO-COMPLETO-2430942

ACÓRDÃO 5103/2021 ATA 9/2021 - SEGUNDA CÂMARA

VISTOS, relatados e discutidos estes autos de tomada de contas especial instaurada pelo Ministério do Turismo (MTur) em desfavor de Luiz Alexandre Souza Falcão (gestão: 1°/1/2009 a 31/12/2012) , como então prefeito de Iati - PE, diante da total impugnação dos dispêndios decorrentes do Convênio 933/2009 (Siconv 704715/2009) destinado à realização da 8ª Festa de Motocross de Iati - PE a partir de irregularidades na execução físico-financeira do ajuste sob o valor original de R$ 210.000,00 pelo aporte de R$ 200.000,00 em recursos federais e de R$ 10.000,00 em recursos da contrapartida;
ACORDAM os Ministros do Tribunal de Contas da União, reunidos na Sessão da 2ª Câmara, ante as razões expostas pelo Relator, em:
9.1. declarar a revelia de Luiz Alexandre Souza Falcão, nos termos do art. 12, § 3º, da Lei nº 8.443, de 1992;
9.2. julgar irregulares as contas de Luiz Alexandre Souza Falcão, nos termos dos arts. 16, III, alíneas "b" e "c", com o § 2º, "b", e 19, caput, da Lei nº 8.443, de 1992, para condená-lo ao pagamento do correspondente débito, com a atualização monetária e os juros de mora calculados desde as datas informadas até o efetivo recolhimento, fixando-lhe o prazo de 15 (quinze) dias, contados da notificação, para que comprove perante o Tribunal, nos termos do art. 214, III, "a", do RITCU, o recolhimento da referida dívida em favor do Tesouro Nacional, na forma da legislação em vigor, sob as seguintes condições:
	Data da Ocorrência
	Valor Original (em R$) 

	29/10/2009
	170.000,00

	29/10/2009
	21.428,57

9.3. aplicar a multa prevista no art. 57 da Lei n.º 8.443, de 1992, em desfavor de Luiz Alexandre Souza Falcão sob o valor de R$ 90.000,00 (noventa mil reais) , fixando-lhe o prazo de 15 (quinze) dias, contados da notificação, para que comprove, perante o Tribunal, nos termos do art. 214, III, "a", do RITCU, o recolhimento da referida dívida em favor do Tesouro Nacional, com a devida atualização monetária, na forma da legislação em vigor;
9.4. autorizar, caso requerido, nos termos do art. 26 da Lei nº 8.443, de 1992, e do art. 217 do RITCU, o parcelamento das dívidas fixadas por este Acórdão em até 36 (trinta e seis) parcelas mensais e sucessivas, com a devida atualização monetária e os correspondentes acréscimos legais, esclarecendo ao responsável que a falta de pagamento de qualquer parcela importará no vencimento antecipado do saldo devedor, nos termos do art. 217, § 2º, do RITCU, sem prejuízo das demais medidas legais;
9.5. autorizar, desde logo, a cobrança judicial das dívidas fixadas por este Acórdão, nos termos do art. 28, inciso II, da Lei nº 8.443, de 1992, com o eventual pedido cumulativo, se for o caso, de condenação por improbidade administrativa, diante do não atendimento à notificação; informando nesse ponto que, como a malsinada irregularidade configuraria a eventual conduta dolosa no sentido de efetivamente assumir o risco de facilitar, permitir ou concorrer para que pessoa física ou jurídica privada incorpore ou utilize rendas, verbas ou valores integrantes do acervo patrimonial da administração pública, sem a observância das formalidades legais ou regulamentares aplicáveis, resultando no eventual ilícito doloso de improbidade administrativa causador do aludido prejuízo ao erário, nos termos, por exemplo, do art. 10, I e II, da Lei n.º 8.429, de 1992, a eventual prescrição da ação de ressarcimento ao erário não subsistiria, estando esse entendimento em plena consonância com a jurisprudência fixada pelo STF no bojo do RE 852.475-SP, com o trânsito em julgado a partir de 6/12/2019, diante da Tese de Repercussão Geral n.º 897; e
9.6. enviar a cópia do presente Acórdão, com o Relatório e a Proposta de Deliberação, à Procuradoria da República no Estado de Pernambuco, nos termos do art. 16, § 3º, da Lei nº 8.443, de 1992, para o ajuizamento das ações civis e penais cabíveis.

Tomada de Contas Especial instaurada pelo Ministério do Turismo (MTur) em desfavor de Luiz Alexandre Souza Falcão (gestão: 1°/1/2009 a 31/12/2012), como então prefeito de Iati  PE, diante da impugnação total das despesas do Convênio 933/2009 (Siconv 704715/2009) que tinha por objeto a 8ª Festa de Motocross de Iati  PE, em virtude de irregularidades na execução física e financeira da avença, sob o valor original de R$ 210.000,00, sendo R$ 200.000,00 em recursos federais e R$ 10.000,00 referentes à contrapartida do convenente.

Segunda Câmara

Município de Iati - PE.

3. Responsável: Luiz Alexandre Souza Falcão (CPF XXX.936.314-XX).

13.1. Ministros presentes: Bruno Dantas (Presidente), Augusto Nardes, Aroldo Cedraz e Raimundo Carreiro.
13.2. Ministro-Substituto presente: André Luís de Carvalho (Relator).

ANDRÉ DE CARVALHO

Trata-se de tomada de contas especial instaurada pelo Ministério do Turismo (MTur) em desfavor de Luiz Alexandre Souza Falcão (gestão: 1°/1/2009 a 31/12/2012) , como então prefeito de Iati - PE, diante da total impugnação dos dispêndios decorrentes do Convênio 933/2009 (Siconv 704715/2009) destinado à realização da 8ª Festa de Motocross de Iati - PE a partir de irregularidades na execução físico-financeira do ajuste sob o valor original de R$ 210.000,00 pelo aporte de R$ 200.000,00 em recursos federais e de R$ 10.000,00 em recursos da contrapartida.
2.	Após a análise final do feito, o Auditor Federal Felipe Elias Tenório Ferreira lançou o seu parecer conclusivo à Peça 19, com a anuência dos dirigentes da Secex-TCE (Peças 20 e 21) , nos seguintes termos:
	" (...)  HISTÓRICO
2.	Os recursos previstos para implementação do objeto do referido convênio foram orçados no valor total de R$ 210.000,00 (peça 1, p. 31-32) , com a seguinte composição: R$ 10.000,00 de contrapartida da Convenente e R$ 200.000,00 à conta do Concedente, liberados mediante as Ordens Bancárias 2009OB801669 e 2009OB801670, ambas de 27/10/2009, no valor individual de R$ 100.000,00 (peça 1, p. 44) .
3.	A documentação da prestação de contas do convênio em tela foi analisada pela Coordenação - Geral de Monitoramento, Fiscalização e Avaliação de Convênios do MTur por meio das seguintes notas técnicas (peça 1, p. 47-52; 55-58; 61-64 e 69-75) : Nota Técnica de Análise n° 900/2012 de 25/9/2012; Nota Técnica de Reanálise n° 1201/2013 de 11/11/2013; Nota Técnica de Reanálise 0072/2014 de 5/2/2014 e Nota Técnica de Reanálise Financeira n° 0409/2014 de 13/8/2014.
4.	A última nota técnica concluiu, em 5/8/2014, pela reprovação da prestação de contas, ensejando glosa integral das despesas do convênio decorrentes de irregularidade na execução física e financeira.
5.	O fundamento para a instauração da tomada de contas especial, conforme apontado na Nota Técnica de Reanálise Financeira n° 0409/2014 de 13/8/2014, foi a execução parcial do objeto conveniado, assim como de irregularidade no que tange a conformidade financeira da avença (peça 1, p. 70-74) .
6.	Por meio dos Ofícios 1088/2012, 0381/2013, 1650/2014 e 1651/CGCV/DGI/SE/MTur (peça 1, p. 53, 59, 66-67 e 68) , o Ministério do Turismo notificou o responsável e o município de Iati/PE das ressalvas técnicas, mas não houve atendimento segundo as análises do órgão concedente.
7.	Diante do não saneamento das irregularidades apontadas e da não devolução dos recursos, instaurou-se a tomada de contas especial. No relatório de tomada de contas especial (peça 1, p. 93-97) , ressalte-se que a convenente efetuou recolhimento da importância de R$ 1.110,00 (peça 1, p. 65) , o que motivou a inclusão desse valor a crédito no demonstrativo de débito (peça 1, p. 87) , conclui-se que o prejuízo importaria no valor total dos recursos repassados, menos o recolhimento efetuado, imputando-se a responsabilidade ao Sr. Luiz Alexandre Souza Falcão, ex-prefeito do município de Iati/PE na gestão 2009-2012, uma vez que ele foi o gestor do convênio.
8.	O relatório de auditoria 700/2015 da Controladoria Geral da União (peça 1, p. 112-115) também chegou às mesmas conclusões. Após serem emitidos o Certificado de Auditoria, o Parecer do Dirigente e o Pronunciamento Ministerial (peça 1, p. 116, 117 e 124) , o processo foi remetido a esse E. Tribunal.
9.	Na exordial do TCU (peça 3) , foi proposta a realização de diligência ao Ministério do Turismo (peça 5) , para que enviasse à Secex/PE a documentação referente à prestação de contas do Convênio 933/2009 - SICONV 704715/2009 (peça 1, p. 25-42) apresentada pelo Sr. Luiz Alexandre Souza Falcão, consoante notas técnicas (peça 1, p. 47-52; 55-58; 61-64 e 69-75) . O referido ministério trouxe resposta à diligência, conforme documentos acostados à peça 7.
10.	Em análise à resposta à diligência, na instrução de peça 9, conclui-se pela ocorrência de danos ao erário, e foram propostas as citações do Sr. Luiz Alexandre Souza Falcão (CPF XXX.936.314-XX) , e das empresas Valdir Produções (CNPJ 04.710.033/0001-86) e K9 Produções de Vídeos Ltda. (CNPJ 07.890.184/0001-51) 
11.	Dissentido do posicionamento contido nessa instrução, o Diretor da Secex/PE, no pronunciamento de peça 10, propôs a citação e a audiência do Sr. Luiz Alexandre Souza Falcão (CPF XXX.936.314-XX) , nos seguintes contornos:
	Citação
Ocorrências: 
a) ausência de comprovação do nexo de causalidade entre as despesas de pagamentos de cachês das atrações artísticas, no valor total de R$ 178.500,00, e a movimentação financeira da conta bancária, em afronta ao art. 63 da Lei 4.320/1964, o art. 93 do Decreto-Lei 200/1967, além do art. 50, §3º, da Portaria Interministerial CGU/127/2008;
b) não comprovação das despesas efetuadas relativas à divulgação do evento nas rádios Sete Colinas, Marano FM e Estação SAT, no valor total de R$ 22.500,00, considerando que não foi encaminhada cópia dos anúncios em mídia digital, constando o nome e a logomarca do MTur e comprovantes de veiculação nas rádios, com programação prevista e mapas de veiculação, contendo o valor, o atesto das rádios e o "de acordo" do convenente, em afronta ao art. 93 do Decreto-Lei 200/1967, e à Cláusula Décima-Segunda, Parágrafo Segundo, alínea "j", do Termo de Convênio;
a) Qualificação do responsável e responsabilização: 
Nome: Luiz Alexandre Souza Falcão
CPF: XXX.936.314-XX
Quantificação do débito, originado da ocorrência 1:
	VALOR ORIGINAL (R$) 
	DATA DA OCORRÊNCIA

	170.000,00
	29/10/2009

	21.428,57
	29/10/2009

	Audiência
Ocorrências: 
a) ratificar, adjudicar o objeto e homologar o processo de inexigibilidade de licitação (Inexigibilidade 10/2009)  para contratação da empresa Valdir Mendes Souto - ME, CNPJ 04.710.033/0001-86, com fundamento no art. 25, III, da Lei 8.666/1993, fundada em meras cartas de exclusividade para dia/local específico, e quando se obteve cotação dos mesmos serviços por outras empresas, o que já comprovava a viabilidade de competição, implicando afronta ao art.37, XXI, da Constituição Federal, aos arts. 2º e 25, III, da Lei 8.666/1993, ao Acórdão 96/2008-TCU-Plenário, e à Cláusula Terceira, II, alíneas "h", "i", e "ll" e "mm" do Termo de Convênio;
b) homologar procedimento licitatório (Processo de Licitação 052/2009 - Convite 018/09) , na modalidade Convite, em lugar de pregão, preferencialmente eletrônico, para contratação de serviços de publicidade do evento objeto do Convênio 933/2009, em afronta à Cláusula Terceira, II, alínea "h", e parágrafo único do Termo de Convênio.
a) Qualificação do responsável e responsabilização: 
Nome: Luiz Alexandre Souza Falcão
CPF: XXX.936.314-XX
12.	O Secretário da Secex/PE anuiu com a proposta do Diretor, ordenando a realização da citação e da audiência (peça 11) .
13.	Posteriormente, foi promovida a citação e audiência do responsável, Sr. Luiz Alexandre Souza Falcão, nos moldes adiante:
	Ofício e natureza
	Data do ofício
	Data de Recebimento do Ofício
	Nome do Recebedor do Ofício
	Observação
	Fim do Prazo para defesa

	Ofício 2078/2017-SEC-PE/SA
 (citação) 
	15/12/2017
	27/12/2017 (vide AR de peça 16) 
	Júlio Ferreira
	Ofício recebido no endereço do responsável, conforme pesquisa de endereço da SecexTCE no sistema CPF da Receita Federal (peça 12) . 
	11/1/2018

	Ofício 2079/2017-SEC-PE/SA
 (audiência) 
	15/12/2017
	27/12/2017 (vide AR de peça 15) 
	Júlio Ferreira
	Ofício recebido no endereço do responsável, conforme pesquisa de endereço da SecexTCE no sistema CPF da Receita Federal (peça 12) . 
	11/1/2018

14.	O responsável, apesar de devidamente notificado, e, transcorrido o prazo regimental fixado, não apresentou suas alegações de defesa ou razões de justificativa quanto às irregularidades verificadas nos autos, nem efetuou o recolhimento do débito. 
	EXAME TÉCNICO
15.	O exame técnico tratará de analisar a revelia do responsável, e suas repercussões em relação as irregularidades aqui relatadas.
	Da validade das notificações
Preliminarmente, cumpre tecer breves considerações sobre a forma como são realizadas as comunicações processuais no TCU. A esse respeito, destacam-se o art. 179, do Regimento Interno do TCU (Resolução 155, de 4/12/2002) e o art. 4º, inciso III, § 1º, da Resolução TCU 170, de 30 de junho de 2004, in verbis:
Art. 179. A citação, a audiência ou a notificação, bem como a comunicação de diligência, farse-ão:
I - mediante ciência da parte, efetivada por servidor designado, por meio eletrônico, fac-símile, telegrama ou qualquer outra forma, desde que fique confirmada inequivocamente a entrega da comunicação ao destinatário;
II - mediante carta registrada, com aviso de recebimento que comprove a entrega no endereço do destinatário;
III - por edital publicado no Diário Oficial da União, quando o seu destinatário não for localizado
 (...) 
Art. 3º As comunicações serão dirigidas ao responsável, ou ao interessado, ou ao dirigente de órgão ou entidade, ou ao representante legal ou ao procurador constituído nos autos, com poderes expressos no mandato para esse fim, por meio de:
I - correio eletrônico, fac-símile ou telegrama;
II - servidor designado;
III - carta registrada, com aviso de recebimento;
IV - edital publicado no Diário Oficial da União, quando o seu destinatário não for localizado, nas hipóteses em que seja necessário o exercício de defesa".
Art. 4º. Consideram-se entregues as comunicações:
I - efetivadas conforme disposto nos incisos I e II do artigo anterior, mediante confirmação da ciência do destinatário;
II - realizadas na forma prevista no inciso III do artigo anterior, com o retorno do aviso de recebimento, entregue comprovadamente no endereço do destinatário;
III - na data de publicação do edital no Diário Oficial da União, quando realizadas na forma prevista no inciso IV do artigo anterior.
§ 1º O endereço do destinatário deverá ser previamente confirmado mediante consulta aos sistemas disponíveis ao Tribunal ou a outros meios de informação, a qual deverá ser juntada ao respectivo processo.
 (...) 
17.	Bem se vê, portanto, que a validade da citação via postal não depende de que o aviso de recebimento seja assinado pelo próprio destinatário da comunicação, o que dispensa, no caso em tela, a entrega do AR em "mãos próprias". A exigência da norma é no sentido de o Tribunal verificar se a correspondência foi entregue no endereço correto, residindo aqui a necessidade de certeza inequívoca. 
18.	Não é outra a orientação da jurisprudência do TCU, conforme se verifica dos julgados a seguir transcritos:
São válidas as comunicações processuais entregues, mediante carta registrada, no endereço correto do responsável, não havendo necessidade de que o recebimento seja feito por ele próprio (Acórdão 3648/2013-TCU-Segunda Câmara, Relator Ministro JOSÉ JORGE) ;
É prescindível a entrega pessoal das comunicações pelo TCU, razão pela qual não há necessidade de que o aviso de recebimento seja assinado pelo próprio destinatário. Entregandose a correspondência no endereço correto do destinatário, presume-se o recebimento da citação. (Acórdão 1019/2008-TCU-Plenário, Relator Ministro BENJAMIN ZYMLER) ;
As comunicações do TCU, inclusive as citações, deverão ser realizadas mediante Aviso de Recebimento - AR, via Empresa Brasileira de Correios e Telégrafos, bastando para sua validade que se demonstre que a correspondência foi entregue no endereço correto. (Acórdão 1526/2007-TCU-Plenário, Relator Ministro AROLDO CEDRAZ) .
19.	A validade do critério de comunicação processual do TCU foi referendada pelo Supremo Tribunal Federal, nos termos do julgamento do MS-AgR 25.816/DF, por meio do qual se afirmou a desnecessidade da ciência pessoal do interessado, entendendo-se suficiente a comprovação da entrega do "AR" no endereço do destinatário:
EMENTA: AGRAVO REGIMENTAL. MANDADO DE SEGURANÇA. DESNECESSIDADE DE INTIMAÇÃO PESSOAL DAS DECISÕES DO TRIBUNAL DE CONTAS DA UNIÃO. ART. 179 DO REGIMENTO INTERNO DO TCU. INTIMAÇÃO DO ATO IMPUGNADO POR CARTA REGISTRADA, INICIADO O PRAZO DO ART. 18 DA LEI nº 1.533/51 DA DATA CONSTANTE DO AVISO DE RECEBIMENTO. DECADÊNCIA RECONHECIDA. AGRAVO IMPROVIDO.
O envio de carta registrada com aviso de recebimento está expressamente enumerado entre os meios de comunicação de que dispõe o Tribunal de Contas da União para proceder às suas intimações.
O inciso II do art. 179 do Regimento Interno do TCU é claro ao exigir apenas a comprovação da entrega no endereço do destinatário, bastando o aviso de recebimento simples.
20.	No caso vertente, a citação se deu em endereço do responsável, conforme pesquisa de endereço da SecexTCE no sistema CPF da Receita Federal (peça 12) . A entrega do ofício citatório nesse endereço ficou comprovada. 
	Da Revelia do Sr. Luiz Alexandre Souza Falcão
21.	Nos processos do TCU, a revelia não leva à presunção de que seriam verdadeiras todas as imputações levantadas contra os responsáveis, diferentemente do que ocorre no processo civil, em que a revelia do réu opera a presunção da verdade dos fatos narrados pelo autor. Dessa forma, a avaliação da responsabilidade do agente não pode prescindir da prova existente no processo ou para ele carreada. 
22.	Ao não apresentar sua defesa, o responsável deixou de produzir prova da regular aplicação dos recursos sob sua responsabilidade, em afronta às normas que impõem aos gestores públicos a obrigação legal de, sempre que demandados pelos órgãos de controle, apresentar os documentos que demonstrem a correta utilização das verbas públicas, a exemplo do contido no art. 93 do Decreto-Lei 200/67: "Quem quer que utilize dinheiros públicos terá de justificar seu bom e regular emprego na conformidade das leis, regulamentos e normas emanadas das autoridades administrativas competentes." 
23.	Mesmo as alegações de defesa não sendo apresentadas, considerando o princípio da verdade real que rege esta Corte, procurou-se buscar, em manifestações dos responsáveis na fase interna desta Tomada de Contas Especial, se havia algum argumento que pudesse ser aproveitado a seu favor. Nesse contexto, verificou-se que não há manifestações na fase interna, capazes de alterar o entendimento dessa unidade técnica acerca da ocorrência de irregularidade.
24.	Assim, independentemente da revelia, a avaliação da responsabilidade do agente nos processos desta Corte não prescinde dos elementos existentes nos autos ou para ele carreados, uma vez que são regidos pelo princípio da verdade material (Acórdão 163/2015-TCU-Segunda Câmara, Relator Ministro ANDRÉ DE CARVALHO; 2.685/2015 - TCU - 2ª Câmara, Relator Ministro RAIMUNDO CARREIRO; 2.801/2015 - TCU - 1ª Câmara, Relator Ministro WALTON ALENCAR RODRIGUES; 4.340/2015 - TCU - 1ª Câmara, Relator Ministro WEDER DE OLIVEIRA e 5.537/2015 - TCU - 1ª Câmara, Relator Ministro WEDER DE OLIVEIRA) .
25.	 E esses elementos foram demonstrados no pronunciamento de peça 10, e no item 11 supra. Desse modo, a irregularidade imputada ao responsável está claramente demonstrada nos autos, não sendo possível, nesta fase processual, o aproveitamento de qualquer análise de elementos em defesa do citado responsável.
26.	Vale ressaltar que a pretensão punitiva do TCU, conforme Acórdão 1441/2016-TCU-Plenário, que uniformizou a jurisprudência acerca dessa questão, subordina-se ao prazo geral de prescrição indicado no art. 205 do Código Civil, que é de 10 anos, contado da data de ocorrência da irregularidade sancionada, nos termos do art. 189 do Código Civil, sendo este prazo interrompido pelo ato que ordenar a citação, a audiência ou a oitiva do responsável. No caso em exame, não ocorreu a prescrição, uma vez que a liberação dos recursos se concretizou em 29/10/2009 e o ato de ordenação da citação ocorreu em 4/12/2017 (peça 11) .
27.	Em se tratando de processo em que a parte interessada não se manifestou acerca das irregularidades imputadas, não há elementos para que se possa efetivamente aferir e reconhecer a ocorrência de boa-fé na conduta dos responsáveis, podendo este Tribunal, desde logo, proferir o julgamento de mérito pela irregularidade das contas, conforme nos termos dos §§ 2º e 6º do art. 202 do Regimento Interno do TCU. (Acórdão 2064/2011-TCU-Primeira Câmara (relator: Ubiratan Aguiar) , 6.182/2011-TCU-1a Câmara (relator: Weber de Oliveira) , 4.072/2010-TCU-1a Câmara (Relator: Valmir Campelo) , 1.189/2009-TCU-1a Câmara (Relator: Marcos Bemquerer) , 731/2008-TCU-Plenário (Relator: Aroldo Cedraz) .
28.	Dessa forma, o Sr. Luiz Alexandre Souza Falcão deve ser considerado revel, nos termos do art. 12, §3º, da Lei 8.443/1992, devendo as contas serem julgadas irregulares, condenando-o ao débito apurado. Será proposta, ainda, a aplicação individual de multa proporcional ao débito, fundamentada no art. 57, da Lei 8.443/1992 c/c o art. 267 do RI/TCU e, também de multa prevista no art. 58 da mesma Lei e no art. 268 do RI/TCU.
	CONCLUSÃO
29.	Inicialmente, com fundamento no art. 12, § 3º, da Lei 8.443, de 16 de julho de 1992, deve-se considerar revel o Sr. Luiz Alexandre Souza Falcão, para todos os efeitos, dando-se prosseguimento ao processo.
30.	Assim, tendo em vista as constatações consignadas no pronunciamento de peça 10 e nas linhas anteriores desta instrução, devem as contas do Sr. Luiz Alexandre Souza Falcão (CPF: XXX.936.314-XX) serem julgadas irregulares, sendo ele condenado ao débito descrito no item 11 supra, com fulcro nos termos dos artigos 1º, inciso I, 16, inciso III, alíneas "b" e "c", e 19, caput, da Lei nº 8.443/1992, e com arts. 1º, inciso I, 209, incisos II e III, 210 e 214, inciso III, do Regimento Interno/TCU (RI/TCU) , com aplicação individual de multa proporcional ao débito, fundamentada no art. 57, da Lei 8.443/1992 c/c o art. 267 do RI/TCU e, também de multa prevista no art. 58 da mesma Lei e no art. 268 do RI/TCU.
31.	Registre-se que não foram evidenciados indicativos de boa-fé do responsável, fato que permite o julgamento de mérito imediato.
32.	Ademais, a gradação das multas proposta acima deve considerar a gravidade dos fatos cometidos pelo responsável.
33.	Vale ressaltar que a pretensão punitiva do TCU, conforme Acórdão 1441/2016-TCU-Plenário, que uniformizou a jurisprudência acerca dessa questão, subordina-se ao prazo geral de prescrição indicado no art. 205 do Código Civil, que é de 10 anos, contado da data de ocorrência da irregularidade sancionada, nos termos do art. 189 do Código Civil, sendo este prazo interrompido pelo ato que ordenar a citação, a audiência ou a oitiva do responsável. No caso em exame, não ocorreu a prescrição, uma vez que a liberação dos recursos se concretizou em 29/10/2009 e o ato de ordenação da citação ocorreu em 4/12/2017 (peça 11) .
	PROPOSTA DE ENCAMINHAMENTO
34.	Ante o exposto, submetem-se os autos à consideração superior, propondo:
20	
21	
22	
23	
24	
25	
26	
27	
28	
29	
30	
31	
32	
33	
34	
35	
36	
37	
38	
39	
30.1. 
30.2. 
30.3. 
30.4. 
30.4.1. 
34.1.	com fulcro no art. 12, § 3º, da Lei 8.443, de 16 de julho de 1992, considerar revel o Sr. Luiz Alexandre Souza Falcão (CPF: XXX.936.314-XX) ;
34.2.	com fundamento nos termos dos artigos 1º, inciso I, 16, inciso III, alíneas "b" e "c", e 19, caput, da Lei 8.443/1992, e com arts. 1º, inciso I, 209, incisos II e III, 210 e 214, inciso III, do Regimento Interno/TCU, julgar irregulares as contas do Sr. Luiz Alexandre Souza Falcão (CPF: XXX.936.314-XX) , prefeito do município de Iati/PE, no período de 1/1/2009 a 31/12/2012,  condenando-o, ao pagamento da quantia abaixo especificadas, com a fixação do prazo de 15 (quinze) dias para que comprovem perante este Tribunal, em respeito ao artigo 214, inciso III, alínea 'a', do Regimento Interno do TCU, o recolhimento da dívida aos cofres do Tesouro Nacional, atualizada monetariamente e acrescida de juros de mora calculados a partir da data discriminada, até a data do recolhimento, abatendo-se na oportunidade a monta eventualmente ressarcida, conforme o disposto no enunciado da Súmula/TCU 128, na forma da legislação em vigor:
	VALOR ORIGINAL (R$) 
	DATA DA OCORRÊNCIA

	170.000,00
	29/10/2009

	21.428,57
	29/10/2009

34.3 aplicar, com fundamento no artigo 57 da Lei 8.443/1992 c/c o artigo 267 do Regimento Interno do TCU, multa ao Sr.  Luiz Alexandre Souza Falcão (CPF: XXX.936.314-XX) , prefeito municipal de Iati/PE, no período de 1/1/2009 a 30/3/2010, individualmente e proporcionalmente ao débito que cometeu, fixando o prazo de 15 (quinze) dias, a partir da notificação, para que, nos termos do artigo 214, inciso III, alínea "a", do Regimento Interno do TCU, comprove perante este Tribunal o recolhimento aos cofres do Tesouro Nacional do valor atualizado monetariamente desde a data do acórdão até a do efetivo recolhimento, se for pago após o vencimento, na forma da legislação em vigor;
34.4 aplicar individualmente ao Sr. Luiz Alexandre Souza Falcão (CPF: XXX.936.314-XX) , prefeito municipal de Iati/PE, no período de 1/1/2009 a 30/3/2010, a multa prevista no art. 58 da Lei 8.443/1992 c/c o art. 268 do RI/TCU, fixando-lhe o prazo de quinze dias, a contar da notificação, para que comprove, perante o Tribunal (art. 214, III, a, do Regimento Interno do TCU) , o recolhimento da dívida aos cofres do Tesouro Nacional, atualizada monetariamente desde a data do acórdão que vier a ser proferido por este Tribunal até a do efetivo recolhimento, se pagas após o vencimento, na forma da legislação em vigor;
34.5	
autorizar, desde logo, nos termos do art. 28, inciso II, da Lei 8.443, de 1992, a cobrança judicial das dívidas, caso não atendidas às notificações;
34.6	autorizar, desde logo, o pagamento das dívidas mencionadas nos subitens anteriores, caso solicitado, em até 36 parcelas mensais e consecutivas, nos termos do art. 26 da Lei 8.443, de 1992 c/c o art. 217 do Regimento Interno - TCU, de 2011, fixando ao devedor o prazo de quinze dias, a contar do recebimento da notificação, para comprovar perante o Tribunal o recolhimento da primeira parcela e de trinta dias, a contar da parcela anterior, para comprovar o recolhimento das demais parcelas, devendo incidir sobre cada valor mensal, os encargos legais devidos (débito: juros de mora e atualização monetária) , na forma prevista na legislação em vigor;
34.7	remeter cópia do acórdão que vier a ser prolatado pelo Tribunal, ao Procurador-Chefe da Procuradoria da República no Estado de Pernambuco, nos termos do art. 209, § 7º, do Regimento Interno/TCU, para ajuizamento das ações cabíveis, informando-lhe que o inteiro teor da deliberação pode ser consultado no endereço http://www.tcu.gov.br/acordaos;
34.8	enviar cópia do Acórdão que vier a ser proferido ao Ministério do Turismo e ao responsável, para ciência, informando que a presente deliberação, acompanhada do Relatório e do Voto que a fundamenta, está disponível para a consulta no endereço www.tcu.gov.br/acordaos, além de esclarecer que, caso requerido, o TCU poderá fornecer sem custos as correspondentes cópias, de forma impressa."
3.	Enfim, por intermédio do Exmo. Sr. Procurador Rodrigo Medeiros de Lima, o MPTCU anuiu, no seu parecer à Peça 22, à aludida proposta da unidade técnica.
É o Relatório.

não há.

Procurador Rodrigo Medeiros de Lima.

TOMADA DE CONTAS ESPECIAL. MINISTÉRIO DO TURISMO. CONVÊNIO. TOTAL IMPUGNAÇÃO DOS DISPÊNDIOS. EXECUÇÃO APENAS PARCIAL DO OBJETO PACTUADO. NÃO CONSECUÇÃO DOS OBJETIVOS FIXADOS. CITAÇÃO. AUDIÊNCIA. NÃO COMPROVAÇÃO DA BOA E REGULAR APLICAÇÃO DOS RECURSOS FEDERAIS TRANSFERIDOS. REVELIA. CONTAS IRREGULARES. DÉBITO. MULTA. COMUNICAÇÃO.

TOMADA DE CONTAS ESPECIAL (TCE)

Secretaria de Controle Externo de Tomada de Contas Especial (Secex-TCE).

Trata-se de tomada de contas especial instaurada pelo Ministério do Turismo (MTur) em desfavor de Luiz Alexandre Souza Falcão (gestão: 1°/1/2009 a 31/12/2012) , como então prefeito de Iati - PE, diante da total impugnação dos dispêndios decorrentes do Convênio 933/2009 (Siconv 704715/2009) destinado à realização da 8ª Festa de Motocross de Iati - PE a partir de irregularidades na execução físico-financeira do ajuste sob o valor original de R$ 210.000,00 pelo aporte de R$ 200.000,00 em recursos federais e de R$ 10.000,00 em recursos da contrapartida.
2.	A partir do Relatório do Tomador de Contas Especial n.º 670, de 2014 (Peça 1, p. 93-97) , o tomador de contas assinalou a responsabilidade de Luiz Alexandre Souza Falcão, como então prefeito de Iati - PE (gestão: 1°/1/2009 a 31/12/2012) , pelo dano ao erário sob o valor original de R$ 200.000,00 em face da total impugnação dos dispêndios decorrentes do Convênio 933/2009 celebrado com o MTur. 
3.	No âmbito do TCU, a Secex-TCE promoveu, regularmente, a citação e a audiência de Luiz Alexandre Souza Falcão (Peças 13 e 14) , como então prefeito, mas, a despeito do regular chamamento processual, o responsável não apresentou a sua defesa, nem efetuou tampouco o recolhimento do débito, passando à condição de revel perante o TCU, nos termos do art. 12, § 3º, da Lei nº 8.443, de 1992.
4.	De todo modo, após a análise final do feito, a unidade técnica propôs a irregularidade das contas do aludido responsável para condená-lo ao pagamento do correspondente débito, além de lhe aplicar a subsequente multa legal, tendo o Parquet especial anuído a essa proposta.
5.	O TCU pode incorporar o parecer da unidade técnica a estas razões de decidir.
6.	Bem se sabe que, em sintonia, entre outros, com os Acórdãos 1.194/2009 e 3.991/2015, da 1ª Câmara, os Acórdãos 27/2004, 6.235/2013 e 3.223/2017, da 2ª Câmara, e os Acórdãos 11/1997 e 997/2015, do Plenário, a jurisprudência do TCU estaria firmada no sentido da pessoal responsabilidade do gestor pela comprovação da boa e regular aplicação dos recursos federais recebidos mediante convênio ou instrumentos congêneres, submetendo todo aquele que administra os recursos públicos ao dever de demonstrar o correto emprego dos valores federais, nos termos do art. 70, parágrafo único, da Constituição de 1988 e do art. 93 do Decreto-Lei nº 200, de 1967.
7.	Por esse ângulo, diante da ausência de elementos capazes de demonstrar a boa e regular aplicação dos recursos federais, a partir das irregularidades na execução físico-financeira do ajuste, a realização dos supostos dispêndios configurou a ofensa não só às regras legais, mas também aos princípios basilares da administração pública, já que, ao final e ao cabo, o gestor deixou de prestar a devida satisfação à sociedade sobre o efetivo emprego dos recursos públicos postos à sua disposição, e, assim, restaria confirmada a presunção legal de dano ao erário pela integralidade dos valores repassados em face do eventual desvio ou desperdício dos respectivos recursos federais, estando adequada, então, a proposta da unidade técnica para condenar o responsável em débito e em multa.
8.	Não subsistiria, enfim, a prescrição da pretensão punitiva do TCU no presente caso concreto, já que, nos termos do Acórdão 1441/2016-TCU-Plenário, não transcorreu o período superior a dez anos entre a ordem para a citação no âmbito do TCU, em 4/12/2017 (Peça 11) , e a data fatal para a prestação de contas final do ajuste, em 10/1/2010 (Peça, fl. 37 e fl. 93) .
9.	Eis que, por meio do aludido Acórdão 1.441/2016 proferido na Sessão Extraordinária de 8/6/2016, o Plenário do TCU firmou o seu entendimento no sentido de que a prescrição da pretensão punitiva deve seguir a regra geral do prazo decenal, contado a partir do fato, em linha com o art. 205 do Código Civil brasileiro, interrompendo a contagem do aludido prazo com a ordem de citação, nos termos do art. 240, caput, da Lei n.º 13.105 (Código Processual Civil) , de 2015.
10.	Sem prejuízo, no entanto, do respeito a esse entendimento do Tribunal, deve ser reiterada a minha ressalva já registrada em vários outros julgados do TCU no sentido de que, na ausência de lei específica, o TCU não deveria aplicar qualquer prazo prescricional sobre a referida pretensão punitiva ou, então, na pior das hipóteses, o Tribunal deveria aplicar a regra prescricional fixada pela Lei n.º 9.873, de 1999, não só porque ela trataria diretamente de prescrição no âmbito do direito administrativo sancionador, mas também porque, entre outras medidas, a aludida lei mandaria aplicar o prazo prescricional penal, quando a infração administrativa também configure crime, além de determinar expressamente que, diante de ilícito continuado ou permanente, a contagem do prazo deve iniciar a partir da cessação do aludido ilícito.
11.	A despeito de registrar essa minha posição pessoal, o TCU deve promover a pronta aplicação da multa legal em desfavor do aludido responsável a partir do entendimento fixado pelo aludido Acórdão 1441/2016-TCU-Plenário.
12.	Não subsistiria, de todo modo, a eventual necessidade de promover o retorno do presente processo para buscar a citação de outros eventuais responsáveis, estando esse entendimento, aliás, em plena sintonia com a jurisprudência fixada pelo TCU a partir, por exemplo, dos Acórdãos 4.002/2020 e 5.297/2013, da 2ª Câmara, e dos Acórdãos 1.170/2017 e 1.223/2015, do Plenário, já que a ausência dessa nova citação não resultaria em prejuízo à defesa do atual responsável, não só porque o presente processo já estaria em plenas condições de efetivo julgamento pelo TCU, mas também porque a solidariedade passiva seria legalmente erigida em favor do ente estatal credor, e não das eventuais pessoas privadas devedoras, podendo, se for o caso, o atual condenado ajuizar a superveniente ação regressiva em desfavor de outros eventuais responsáveis supostamente coobrigados.
13.	Não fosse o bastante, como a malsinada irregularidade configuraria a eventual conduta dolosa no sentido de efetivamente assumir o risco de facilitar, permitir ou concorrer para que pessoa física ou jurídica privada incorpore ou utilize rendas, verbas ou valores integrantes do acervo patrimonial da administração pública, sem a observância das formalidades legais ou regulamentares aplicáveis, resultando no eventual ilícito doloso de improbidade administrativa causador do aludido prejuízo ao erário, nos termos, por exemplo, do art. 10, I e II, da Lei n.º 8.429, de 1992, a eventual prescrição da ação de ressarcimento ao erário também não subsistiria, estando esse entendimento em plena consonância com a jurisprudência fixada pelo STF no bojo do RE 852.475-SP, com o trânsito em julgado a partir de 6/12/2019, diante da Tese de Repercussão Geral n.º 897 no sentido de que "São imprescritíveis as ações de ressarcimento ao erário fundadas na prática de ato doloso tipificado na Lei de Improbidade Administrativa".
14.	O TCU deve julgar irregulares, portanto, as contas de Luiz Alexandre Souza Falcão para condená-lo ao pagamento do correspondente débito, além de lhe aplicar a multa prevista no art. 57 da Lei n.º 8.443, de 1992.
Ante o exposto, pugno pela prolação do Acórdão ora submetido a este Colegiado.
TCU, Sala das Sessões, em 30 de março de 2021.
Ministro-substituto ANDRÉ LUÍS DE CARVALHO 
Relator